【裁判字號】    92,台上,3298
【裁判日期】    920619
【裁判案由】    違反麻醉藥品管理條例
【裁判全文】
最高法院刑事判決                              九十二年度台上字第三二九八號
    上  訴  人  甲○○
                        另案.
右上訴人因違反麻醉藥品管理條例案件，不服台灣高等法院中華民國九十一年二月二
十七日第二審更審判決（九十一年度上更(二)字第九００號，起訴案號：台灣台北地方
法院檢察署八十六年度偵字第七八七三號），提起上訴，本院判決如左：
    主  文
原判決撤銷，發回台灣高等法院。
    理  由
本件原判決認定上訴人甲○○明知安非他命業經行政院衛生署於民國七十九年十月九
日以衛署藥字第九Ｏ四一四二號函，列為麻醉藥品管理條例第二條第四款之化學合成
麻醉藥品管理，不得非法持有、吸用及販賣，竟基於販賣安非他命營利之概括犯意，
(一)、上訴人與鄭秀珍係同居之男女朋友關係，共同基於販賣安非他命之概括犯意聯絡
，自八十六年二月五日起至同年月十八日止，連續多次在台北市○○街三十四號六樓
十五室住處、台北縣汐止鎮○○○路二八四巷二十五弄五號六樓鄭振國住處、基隆市
愛三號金亭酒店前、基隆市狄斯尼遊樂場旁巷內等地，非法販賣安非他命予綽號「盡
磅」姓名年籍不詳之男子及鄭振國、陳瀚璋等人，每次交易價格為新台幣（下同）五
千元至五萬元不等，交易數量則為十餘公克至七十五公克（二兩）不等，上訴人負責
取得安非他命之貨源及安排交易細節等事項，鄭秀珍則負責購買安非他命之匯款、送
貨及記帳等事項。嗣於八十六年二月二十日十一時許，為警在鄭振國上開住處查獲鄭
振國、陳瀚璋、謝秋子，並扣得購自上訴人及鄭秀珍之安非他命乙包。復於同日十二
時許，為警在上訴人上開住處查獲鄭秀珍，並扣得上訴人與鄭秀珍二人所有之安非他
命四大包、吸食器乙個、分裝管乙支、吸管乙支、帳冊乙本、帳單二張及匯款單三張
。(二)、上訴人於八十六年二月下旬某日，在台中市○○路、文心路口之越南東家羊肉
爐隔壁巷內，以二十五萬元之價格，非法販賣重約十兩之安非他命十包與賴志昌。嗣
賴志昌於八十六年三月間，先後兩次轉讓安非他命予王福德，嗣於八十六年三月二十
七日下午四時許，第二次轉讓安非他命予王福德時，為埋伏之法務部調查局調查員當
場查獲，自王福德身上取出安非他命三小包，並循線於翌日（即同年月二十八日），
在台北市○○街二十二號五０六室，查獲賴志昌，取出賴志昌購自上訴人之安非他命
六包。賴志昌經法務部調查局調查員查獲後，除供出安非他命係向上訴人購買外，並
供述：伊於八十六年三月二十四日，曾與上訴人聯絡購買安非他命，雙方約定以三十
八萬元之價格，買賣一公斤安非他命，伊已於八十六年三月二十五日、二十六日分兩
次，在台北市萬華區交付三十八萬元與上訴人，並約定於八十六年三月二十八日交付
安非他命等情，賴志昌並同意與調查員合作逮捕上訴人，並以電話與上訴人約定於八
十六年三月二十八日二十時許，在台北市○○○路賴志昌經營之「金海岸碳烤店」見
面，二人會合後，分別駕車至台北市內湖區○○○○道前「鬍鬚張魯肉飯」店前停車
，上訴人再以電話聯繫與其有共同非法販賣安非他命犯意聯絡，年籍姓名不詳之成年
人綽號「江嫂」者，負責交貨予賴志昌，綽號「江嫂」者抵達後即搭上賴志昌所駕駛
之車，並指示賴志昌至成功交流道邊斜坡處之電線桿旁取安非他命，嗣因綽號「江嫂
」者發現調查員跟監，乃要求賴志昌脫離現場。嗣賴志昌返回指定地點取出安非他命
一大包交與調查員，並循線於八十六年三月二十九日零時十分許，在前揭碳烤店內逮
捕上訴人等情。因而撤銷第一審關於論處上訴人連續明知為禁藥而牙保罪刑部分之判
決，改判論處上訴人共同連續非法販賣化學合成麻醉藥品罪刑，固非無見。
惟查：(一)、有罪判決書所記載之犯罪事實，為論罪科刑適用法律之基礎，故凡與適用
法令有關之重要事項，必須詳加認定，明確記載，然後於理由內敘明認定犯罪事實所
憑之證據及認定之理由，始足為適用法令之依據。又刑法所謂連續犯，係指一次即可
成罪之行為，而以概括之犯意，數次反覆為之者而言。故每次行為應屬可分，須分別
予以認定。原判決事實欄一、(一)記載上訴人與鄭秀珍自八十六年二月五日起至同年月
十八日止，連續多次販賣安非他命與姓名年籍不詳綽號「盡磅」者、鄭振國、陳瀚璋
等人，每次交易價格為五千元至五萬元不等，交易數量則為十餘公克至七十五公克不
等等情。然上訴人究係販賣安非他命與何人若干次？其每次販賣之價格及數量各為若
干？上情與本件事實如何及如何為法律之適用攸關，自應詳予調查釐清，原判決對上
情未詳予調查釐清明確認定記載，其事實有欠明瞭，不足為適用法律之依據，尚有未
洽。(二)、審理事實之法院，對於卷內依法應予調查之證據未予調查者，自不得遽為被
告有利或不利之認定。原判決認定上訴人有原判決事實欄一、(一)所載之犯行，無非依
憑鄭秀珍之供述（原判決理由欄二、(一)、１、２、５）為其主要論據之一。然上訴人
否認鄭秀珍供述各情實在（原審卷第八十五頁）。而鄭秀珍於原審法院八十七年度上
訴字第三七六０號，即其違反毒品危害防制條例一案審理中供稱：伊於警訊中遭刑求
等語（八十七年度上訴字第三七六０號卷第三十三頁、第五十三頁）；又證人謝秋子
於同一案件審理中到庭證稱：伊先到警局，鄭秀珍後來才被警察抓進來，伊看到很多
警員都在打罵鄭秀珍，……等情（同上卷第六十一頁）。鄭秀珍、謝秋子上開供述各
情是否屬實？苟鄭秀珍、謝秋子上開供述各情屬實，則鄭秀珍不利上訴人之供述各節
是否可採，即有疑義尚待調查釐清。原審對上情未詳予調查釐清，復未說明鄭秀珍、
謝秋子所供上情何以不足為有利上訴人認定之理由，即採鄭秀珍不利上訴人之供述，
為認定上訴人有前揭犯行之依據，其查證未盡且理由欠備，遽行判決，尚有未合。(三)
、刑事訴訟法第一百五十六條第二項規定：被告之自白，不得作為有罪判決之唯一證
據，仍應調查其他必要之證據，以察其是否與事實相符。其立法意旨乃在防範被告自
白之虛擬致與真實不符，故對自白在證據上之價值加以限制，明定須藉補強證據以擔
保其真實性。又利用非共同被告之共犯之自白或其他不利於己之陳述，為認定被告犯
罪之證據，不特與利用被告自己之自白作為其犯罪之證明同有自白虛偽性之危險，亦
不免有嫁禍於被告而為虛偽供述之危險。故就刑事訴訟法第一百五十六條第二項之立
法意旨觀之，非共同被告之共犯之自白或其他不利於己之陳述，固得作為認定被告犯
罪之證據，但不得作為有罪判決之唯一證據，仍應調查其他必要之證據，以察其是否
與事實相符，亦即仍須有補強證據以擔保該共犯自白之真實性，始得採為斷罪之依據
，並非絕對可由法院自由判斷該共犯之自白或不利於己之陳述之證明力。若不為調查
，而專憑此項供述遽為被告犯罪事實之認定，即與上開規定有違。又所謂補強證據，
則指除該自白或不利於己之陳述本身之外，其他足以證明自白之犯罪事實確具有相當
程度真實性之證據而言，雖所補強者，非以事實之全部為必要，但亦須因補強證據與
自白之相互利用，足使犯罪事實獲得確信者，始足當之。原判決認定上訴人有事實欄
一、(一)所載即販賣安非他命與不詳姓名綽號「盡磅」之人，無非依憑鄭秀珍於警訊中
之供述，及鄭秀珍製作之帳單上亦明載「盡『碰』拿了二小樣品，收五萬元」（原判
決理由欄二、(一)、５），為其主要論據。然上訴人否認有前揭犯行，又鄭秀珍嗣亦否
認與上訴人共為前揭犯行，辯稱：伊遭警刑求云云，已如前述。則鄭秀珍先後之供述
不盡一致而非無瑕疵，為擔保其供述之真實性，依上開說明，自須有補強證據用以佐
證鄭秀珍不利上訴人之供述確屬事實，始能採為論處上訴人該部分罪刑之依據。又鄭
秀珍自書帳單所載之前開內容，是否僅足為判斷其供述是否有瑕疵之參考，而仍屬自
白或對己不利陳述之範疇，尚不足藉以補強及擔保鄭秀珍不利上訴人供述為真實之證
明力。原判決未說明經由何項調查及有何補強證據可資參證，乃竟僅以鄭秀珍非無瑕
疵之片面陳述為主要論據，遽予認定上訴人有前開犯行，尚嫌速斷，於法亦有未合。
上訴意旨指摘原判決不當，尚非全無理由，應認仍有撤銷發回更審之原因。
據上論結，應依刑事訴訟法第三百九十七條、第四百零一條，判決如主文。
中      華      民      國    九十二    年      六      月     十九     日
                              最高法院刑事第三庭
                                  審判長法官  董  明  霈
                                        法官  林  茂  雄
                                        法官  王  居  財
                                        法官  張  祺  祥
                                        法官  李  伯  道
      右正本證明與原本無異
                                              書  記  官
中      華      民      國    九十二    年      六      月    二十六    日
                                                                      Ｑ


司法院資訊處製作；財團法人民間司法改革基金會備份。
